最高法院民事判決　　　　　　九十六年度台上字第二一九九號
上　訴　人　甲○○
訴訟代理人　謝曜焜律師
上　訴　人　旭順食品股份有限公司
法定代理人　乙○○
訴訟代理人　陳信瑩律師
被 上訴 人　康聖有限公司
法定代理人　丙○○
上列當事人間請求損害賠償等事件，上訴人對於中華民國九十六
年一月三十日台灣高等法院第二審判決（九十三年度上字第九九
二號），提起上訴，本院判決如下：
    主  文
原判決廢棄，發回台灣高等法院。
    理  由
本件被上訴人主張：上訴人甲○○為上訴人旭順食品股份有限公
司（下稱旭順公司）之實際負責人，於民國八十八年一月二十七
日未經伊同意，擅自指示第一審共同被告許麗花領取伊在台灣省
合作金庫長春支庫活儲帳戶（下稱系爭帳戶）內之款項新台幣（
下同）四百七十一萬五千六百十六元（下稱系爭款項），再交甲
○○換成台灣銀行支票十三張（下稱台支十三張支票），由其代
表旭順公司交付訴外人儂特利食品股份有限公司（下稱儂特利公
司）以為支付買賣價款之用。甲○○挪用伊之存款，侵害伊之財
產權，自應負侵權行為之責；而旭順公司與伊間並無任何債權債
務關係，無法律上原因受領甲○○之給付，受有上述債務消滅
之利益，即構成不當得利。爰依侵權行為及不當得利之法律關係
，求為命甲○○及旭順公司各給付系爭四百七十一萬五千六百十
六元及自八十八年一月二十七日起加付法定遲延利息，其中一人
為給付時，另一人於該給付範圍內免為給付之判決（被上訴人起
訴原請求上訴人及第一審共同被告許麗花等三人連帶給付系爭款
項之本息，經第一審判決駁回其對許麗花之訴及請求上訴人「連
帶」給付部分後，未據其聲明不服）。
上訴人甲○○係以：丙○○受讓原董事林碧芬出資未得其他全體
股東同意，不能取得被上訴人公司之董事資格，自無法定代理權
。該公司係伊獨資借用林碧芬等人名義為股東而成立，其業務及
財務實際上均由伊掌控，並持有系爭帳戶之存摺及印鑑，以指示
被上訴人會計人員執行存提款事項，供財務調度之用。伊與被上
訴人間就系爭帳戶存有「消極信託」之契約關係，伊為真正財產
所有權人，提領系爭款項，即無侵害被上訴人權利或不當得利可
言等語，資為抗辯。至於上訴人旭順公司則以：提領系爭款項及
交付台支十三張支票予儂特利公司者，均係非伊公司負責人之甲
○○，縱該給付係用以支付伊公司對儂特利公司之買賣價金，然
伊公司之債務消滅，既係基於甲○○之給付行為，並非來自被上
訴人，顯與被上訴人受損害間無直接因果關係，被上訴人請求伊
公司返還不當得利，即屬無據等語置辯。
原審維持第一審所為被上訴人勝訴之判決，駁回上訴人之上訴，
無非以：被上訴人董事丙○○於九十年二月間受讓原董事林碧芬
之出資及非董事之其他股東出資等情，有被上訴人董事變更、股
東出資轉讓變更會議紀錄可稽，在其受讓前，被上訴人之股東林
梅宇已死亡，其他股東未待林梅宇之繼承人或遺產管理人，表示
同意與否，即逕認其為無繼承人之「遺產管理戶」不參與表決，
而決議修改被上訴人章程，選任丙○○為董事，其程序固有瑕疵
；但依公司法就有限公司變更章程之程序準用無限公司之規定，
則於有限公司股東會之召集程序或決議方法，及程序不合法如何
救濟，無論有限公司或無限公司均未特別規定其要件之情形下，
自應適用民法第五十六條第一項之規定。準此，被上訴人公司改
選丙○○為董事之程序縱有瑕疵，亦非當然無效，在未依法撤銷
前，仍屬有效存在。上開決議既未經法院撤銷，為兩造所不爭執
，丙○○即取得被上訴人公司之法定代理權，其具狀聲明承受訴
訟，應無不合。次查被上訴人主張甲○○擅自提領系爭款項換成
台支十三張支票用以支付旭順公司對儂特利公司貨款之事實，有
取款憑條、轉帳收入傳票、支票影本為憑。甲○○辯稱：被上訴
人係其獨資借用他人名義為董事、股東而設立之公司，以系爭帳
戶供其財務調度之用，其與被上訴人間有消極信託或借名之法律
關係云云；經查並無證據足資證明。雖甲○○曾於八十六年十月
起至八十七年十二月間，借用系爭帳戶存入票面額合計六百六十
一萬一千四百十八元，發票人均為旭順公司之支票十紙，惟被上
訴人隨即於八十七年五月十三日自其公司帳戶中提領現金七百萬
元，連同其餘款項共八百三十五萬二千五百元匯入甲○○於美國
之個人帳號，足見甲○○所存入之六百餘萬元，早經其取回。嗣
後甲○○擅自提領系爭款項，自屬侵權行為，使被上訴人受有損
害。被上訴人據以請求甲○○給付系爭款項之本息，核屬有理。
另查儂特利公司出售生財設備予旭順公司，係由甲○○代表旭順
公司與其洽談並簽訂契約，再交付台支十三張支票用以清償旭順
公司購買設備之款項，為證人陳來福即儂特利公司負責人證述明
確。可知旭順公司對儂特利公司原負之貨款債務因而消滅，已受
有利益，致被上訴人受有損害，而各該原因事實均具有客觀上牽
連關係，且此財產權損益變動並無法律上原因。被上訴人依不當
得利法律關係，請求旭順公司返還系爭款項本息亦有理由，應予
准許。因甲○○、旭順公司對被上訴人所負者為不真正連帶債務
關係，其中一人若為給付，另一人於該給付範圍內即免給付義務
等詞，為其判斷之基礎。
按公司法自六十九年修正後，有限公司已無關於召開股東會之規
定，其股東表決權之行使固無須以會議方式為之，於股東行使同
意權時，如以書面為之，尚非法之所不許。惟依公司法第一百十
一條第一、二、三項明定：有限公司之股東非得其他全體股東過
半數之同意，不得以其出資之全部或一部，轉讓於他人。前項轉
讓，不同意之股東有優先受讓權；如不承受，視為同意轉讓，並
同意修改章程有關股東及其出資額事項。公司董事非得其他全體
股東同意，不得以其出資之全部或一部，轉讓於他人等意旨，其
同意權之行使，自應由過半數或全體股東為之。否則即難謂該受
讓者之股東或董事之資格無所欠缺。本件被上訴人董事丙○○受
讓原董事林碧芬之出資及非董事之其他股東出資，在其受讓前，
被上訴人之股東林梅宇已死亡，其他股東未待林梅宇之繼承人或
遺產管理人，表示同意與否，即逕認其為無繼承人之「遺產管理
戶」不參與表決，並決議修改章程，選任丙○○為董事等情，既
為原審所認定，則林梅宇之繼承人或遺產管理人是否行使優先受
讓權或同意權？此與丙○○能否取得董事或股東地位，所關至切
。原審未予究明，遽認被上訴人改選丙○○為董事之程序縱有瑕
疵，在未經撤銷前，丙○○仍取得被上訴人公司之法定代理權，
自有可議。其次，原審雖認定：上訴人甲○○曾於八十六年十月
起至八十七年十二月間，借用被上訴人系爭帳戶存入票面額合計
六百六十一萬一千四百十八元，發票人均為上訴人旭順公司之支
票十紙。嗣被上訴人隨即於八十七年五月十三日自系爭帳戶中提
領現金七百萬元連同其餘款項共八百三十五萬二千五百元匯入甲
○○於美國之個人帳號，足見甲○○存入之六百六十餘萬元，早
經其取回等事實，然上訴人甲○○辯謂：被上訴人匯款並非基於
借貸或返還前開六百六十餘萬元之支票暫存款項，且部分支票之
兌現日期在被上訴人匯款之後等語，徵諸被上訴人於八十七年五
月十三日自系爭帳戶中提領現金七百萬元之交易明細表（原審卷
第二宗一四四頁），對照該匯款單上載明匯款名義人為丙○○個
人，匯款分類名稱為償還國外借款（一審卷第一宗三○四頁）及
丙○○係於九十年二月間始受讓被上訴人股權被選任為董事等情
事以觀，甲○○所辯，似非全然無據。倘丙○○之匯款，純係其
個人與上訴人間之關係，該六百六十餘萬元實未經上訴人取回，
其領用系爭款項，能否構成對被上訴人之侵權行為？或使上訴人
旭順公司受有不當得利，致被上訴人受有損害？仍待進一步釐清
。原審未詳為調查審認，遽為上訴人不利之認定，亦嫌速斷。上
訴論旨，指摘原判決不當，求予廢棄，非無理由。
據上論結，本件上訴為有理由。依民事訴訟法第四百七十七條第
一項、第四百七十八條第二項，判決如主文。
中　　華　　民　　國　九十六　年　　十　　月　　四　　日
                      最高法院民事第四庭
                          審判長法官  蘇　茂　秋
                                法官  陳　碧　玉
                                法官  吳　謀　焰
                                法官  劉　靜　嫻
                                法官  張　宗　權
      本件正本證明與原本無異
                                      書  記  官
中　　華　　民　　國　九十六　年　　十　　月　 十七 　日
                                                 H
